---
title: "BDF_V2"
format: html
editor: visual
---

```{r setup, include=FALSE}
# Packages de base
library(tidyverse)
library(palmerpenguins)
library(nycflights13)
library(lubridate)
library(forcats)
library(stringr)
```

::: {.callout-note}
Cette fiche couvre l'intégralité des parties du livre **R for Data Science (2e)** :
Whole Game → Visualize → Transform → Import → Program → Communicate.
Chaque section reproduit les patterns clés avec des exemples commentés et prêts à l'emploi.
:::

---

# PARTIE 1 — WHOLE GAME {.unnumbered}

> Vue d'ensemble du cycle complet d'un projet de data science en R.

---

## Visualisation des données (`ggplot2`) {#sec-viz-intro}

### Packages requis

```{r}
library(tidyverse)       # inclut ggplot2, dplyr, tidyr, readr, purrr, tibble...
library(palmerpenguins)  # dataset penguins
library(ggthemes)        # thèmes supplémentaires (colorblind safe)
```

### Explorer un data frame

```{r}
#| eval: false
# Aperçu rapide
glimpse(penguins)

# Dimensions
nrow(penguins)
ncol(penguins)

# Résumé statistique
summary(penguins)
```

### Ajouter des aesthetics (couleur, forme, taille)

```{r}
#| fig-cap: "Aesthetics : couleur par espèce, forme par espèce"

ggplot(penguins,
       aes(x = flipper_length_mm, y = body_mass_g,
           color = species, shape = species)) +
  geom_point(size = 2, alpha = 0.8) +
  geom_smooth(method = "lm", se = FALSE) +
  scale_color_colorblind() +  # palette accessible daltoniens
  labs(
    title    = "Masse corporelle vs longueur des nageoires",
    subtitle = "Données Palmer Station Antarctica",
    x        = "Longueur nageoire (mm)",
    y        = "Masse corporelle (g)",
    color    = "Espèce",
    shape    = "Espèce"
  ) +
  theme_minimal()
```

### Distributions : variables catégorielles

```{r}
#| fig-cap: "Diagramme en barres — variable catégorielle"

# Compter les modalités
ggplot(penguins, aes(x = species)) +
  geom_bar()

# Réordonner par fréquence
ggplot(penguins, aes(x = fct_infreq(species))) +
  geom_bar(fill = "steelblue") +
  labs(x = "Espèce", y = "Effectif")
```

### Distributions : variables numériques

```{r}
#| fig-cap: "Histogramme et densité"

# Histogramme
ggplot(penguins, aes(x = body_mass_g)) +
  geom_histogram(binwidth = 200, fill = "steelblue", color = "white")

# Densité
ggplot(penguins, aes(x = body_mass_g, fill = species)) +
  geom_density(alpha = 0.5)
```

### Relations : numérique × catégorielle

```{r}
#| fig-cap: "Boxplot — numérique par catégorie"

ggplot(penguins, aes(x = species, y = body_mass_g, fill = species)) +
  geom_boxplot(alpha = 0.7) +
  geom_jitter(width = 0.2, alpha = 0.3) +
  guides(fill = "none") +
  labs(x = "Espèce", y = "Masse corporelle (g)")
```

### Relations : deux catégorielles

```{r}
#| fig-cap: "Heatmap de comptage"

ggplot(penguins, aes(x = island, y = species)) +
  geom_count() +
  labs(x = "Île", y = "Espèce", size = "Effectif")

# Alternative : barres groupées
ggplot(penguins, aes(x = island, fill = species)) +
  geom_bar(position = "fill") +
  labs(y = "Proportion", x = "Île", fill = "Espèce")
```

### Facettes (small multiples)

```{r}
#| fig-cap: "Facettes par espèce"

ggplot(penguins, aes(x = flipper_length_mm, y = body_mass_g)) +
  geom_point(aes(color = sex), alpha = 0.8) +
  facet_wrap(~species) +      # une variable
  # facet_grid(rows ~ cols)   # deux variables
  theme_light()
```

### Sauvegarder un plot

```{r}
#| eval: false

p <- ggplot(penguins, aes(x = flipper_length_mm, y = body_mass_g, color = species)) +
  geom_point()

ggsave(
  filename = "mon_graphique.png",
  plot     = p,
  width    = 8,
  height   = 5,
  dpi      = 300
)
```

```{r}
# Graphique complet prêt pour publication
ggplot(penguins,
       aes(x = flipper_length_mm, y = body_mass_g,
           color = species, shape = species)) +
  geom_point(size = 2, alpha = 0.8) +
  geom_smooth(method = "lm", se = FALSE, linewidth = 0.8) +
  scale_color_colorblind() +
  scale_x_continuous(breaks = seq(170, 235, 10)) +
  scale_y_continuous(labels = scales::comma) +
  labs(
    title   = "Masse corporelle et longueur des nageoires",
    subtitle = "Manchots Adelie, Chinstrap et Gentoo — Palmer Station, Antarctica",
    caption = "Source : Gorman, Williams & Fraser (2014)",
    x       = "Longueur de la nageoire (mm)",
    y       = "Masse corporelle (g)",
    color   = "Espèce",
    shape   = "Espèce"
  ) +
  theme_minimal(base_size = 12) +
  theme(
    plot.title      = element_text(face = "bold"),
    legend.position = "bottom"
  )
```

## Workflow : bases de R {#sec-workflow-basics}

```{r}
# Calculs de base
1 + 2
sqrt(144)
log(10)          # log naturel
log10(1000)      # log base 10
exp(1)

# Assignation
x <- 42          # recommandé
y = "bonjour"    # fonctionne aussi

# Appeler une fonction
seq(from = 1, to = 10, by = 2)

# Vecteurs
v <- c(1, 5, 3, 8, 2)
mean(v)
median(v)
sd(v)
sum(v)
length(v)

# Nommer un vecteur
prix <- c(pomme = 1.2, banane = 0.5, cerise = 3.0)
prix["banane"]

# Vecteur logique
v > 3
v[v > 3]  # sous-sélection
```
